【裁判字號】    96,重上更(一),350
【裁判日期】    970610
【裁判案由】    違反稅捐稽徵法等
【裁判全文】
臺灣高等法院臺南分院刑事判決   96年度重上更(一)字第350號
上  訴  人  臺灣台南地方法院檢察署檢察官
被      告  甲○○
共      同
選任辯護人  蔡進欽  律師
            蔡弘琳  律師
            賴鴻鳴  律師
上列上訴人因被告違反稅捐稽徵法等案件，不服臺灣台南地方法
院九十一年度訴字第九八九號中華民國九十三年三月五日第一審
判決（起訴案號：臺灣台南地方法院檢察署九十一年度偵字第七
五０一、八九八五號），提起上訴，判決後經最高法院發回更審
，本院判決如下：
    主  文
上訴駁回。
    理  由
壹、公訴意旨略以：
(一)、甲○○係址設台南縣麻豆鎮麻口里三二之一號法翰企業股份
    有限公司（以下簡稱法翰公司）及設於台南縣官田鄉○鎮村
    ○○街八十一號之炳翰企業股份有限公司（以下簡稱炳翰公
    司，炳翰公司已於八十四年十一月十四日併入法翰公司）之
    負責人，為依法應納稅之義務人及扣繳義務人。緣炳翰公司
    主要係以製造人蔘粉等中藥食品為主，再由法翰公司以多層
    次傳銷之方式在市場上銷售，其方式為：一般人至法翰公司
    或炳翰公司（二公司為同一多層次傳銷體系）購買每瓶定價
    新台幣（下同）四千五百元之人蔘粉達十瓶後，即可成為多
    層次傳銷事業參加人（即代理商，法翰公司將之稱為各級代
    理商，為避免混淆，以下均以代理商稱之），如代理商再購
    買達二十瓶（本人或其下線代理商購買均不論）即可升級成
    為銀級代理商，而銀級代理商只要其本人或下線業績達成五
    十八萬五千元（即一百三十瓶人蔘粉），即可升等成為金級
    代理商，而金級代理商只要其下線代理商中有二位業績升等
    成為金級代理商，則可成升等為特級代理商，又特級代理商
    只要在三個月內業績（含本人及所有下線）衝過一千二百萬
    元，即可晉升為分銷經理。而每一等級之代理商至法翰公司
    或炳翰公司出貨時，均可以原定價之八折購貨（即每瓶以單
    價三千六百元購買，定價扣減單價所賸之九百元則為代理商
    銷售予他人時之零售利潤），並可於隔月十五日，至法翰公
    司或炳翰公司領取各種不同百分比之下線佣金、業績獎金、
    輔導獎金、紅利等獎金及佣金。惟法翰公司於八十五年間，
    又將上開傳銷佣金、獎金發放制度，改為代理商需以定價全
    額出貨（即每瓶四千五百元），而代理商於隔月十五日，方
    至法翰公司領取個人業績獎金（即每瓶九百元之零售利潤）
    。而甲○○、陳穎俊（已判決確定）二人明知法翰公司及炳
    翰公司銷售人蔘粉予各級代理商時，依法均應繳納銷售人蔘
    粉定價百分之五之營業稅及依所得稅法之規定代為扣繳佣金
    所得稅。竟仍基於逃漏稅捐之概括犯意聯絡，自民國八十四
    年起至八十五年間，連續於各級經銷商至法翰公司或炳翰公
    司公司購買人蔘粉時，先於八十四年初起，以法翰公司或炳
    翰公司名義開立預訂貨單而非以出貨單之方式交予各級代理
    商，並向各級代理商宣稱需代為扣繳所購買每瓶人蔘粉四千
    五百元之定價百分之五之營業稅二百二十五元，實則於開立
    預訂貨單時公司與各級代理商間已交易完成，之後法翰公司
    及炳翰公司並不會在開立任何收據或統一發票予各級代理商
    ，藉以逃漏炳翰公司、法翰公司應繳納之營業稅及營利事業
    所得稅。嗣炳翰公司已於八十四年十一月十四日併入法翰公
    司後，甲○○、陳穎俊二人再利用稅捐稽徵機關無法查核以
    炳翰公司名義出貨銷售之情形，連續自八十四年十一月十五
    日起至八十五年底止，以開立炳翰公司預定貨單代替法翰公
    司預定貨單之不正方法，出貨予各代理商，而法翰公司即藉
    此不正之方法逃避稅捐機關之稽查並故意漏開或短開統一發
    票而逃漏稅捐，其中僅法翰公司分銷經理張秀嫚、廖義芳二
    人體系下之代理商，於八十四年度至八十五年度遭法翰公司
    及炳翰公司漏開及短開統一發票而逃漏營業稅稅捐之金額，
    法翰公司於八十四年度至少逃漏稅捐共二萬零二百五十元，
    八十五年度至少共逃漏稅捐六十八萬九千一百七十五元（包
    括八十五年度法翰公司以炳翰公司名義出貨之營業稅十三萬
    零五百元）。而炳翰公司於八十四年度則逃漏稅捐共三十六
    萬三千八百二十五元。
(二)、甲○○、陳穎俊二人明知法翰公司及炳翰公司於發放各級代
    理商下線佣金、輔導獎金時，依所得稅法之規定需自公司所
    發放之下線佣金、輔導獎金中，代為扣取佣金所得稅並繳交
    國庫，竟意圖為法翰公司及炳翰公司不法之所有，基於侵占
    法翰公司及炳翰公司為各級代理商依法扣繳佣金所得稅之概
    括犯意，自民國八十四年起至八十五年間，於法翰公司及炳
    翰公司發放佣金時，均先由法翰公司及炳翰公司代為扣繳各
    級代理商之佣金所得稅後，甲○○、陳穎俊則利用預定貨單
    或以炳翰公司出貨等方式，未依規定將已扣繳之佣金繳交國
    庫並開立扣繳憑單予各級代理商。經臺南地檢署檢察官依檢
    舉內容所提供之資料函請財政部南區國稅局查核，甲○○、
    陳穎俊對法翰公司已依法向各級代理商扣繳佣金所得稅款而
    未依規定開立扣繳憑單並繳交國庫之金額加以侵占，僅法翰
    公司分銷經理張秀嫚、廖義芳二人體系下之代理商，法翰公
    司向各級代理商扣繳稅款而未依規定開立扣繳憑單並繳交國
    庫而侵占之金額，八十四年度至少侵占六千七百五十元，八
    十五年度至少侵占五十三萬零三百零五元（包括八十五年度
    法翰公司以炳翰公司名義出貨而代為扣繳稅款之情形，金額
    為二十二萬一千七百九十五元）；對炳翰公司向各級代理商
    扣繳稅款而未依規定開立扣繳憑單並繳交國庫之金額，加以
    侵占，八十四年度至少侵占一萬三千五百元。
(三)、又甲○○利用法翰公司及炳翰公司各代理商不知渠等向法翰
    公司或炳翰公司八折出貨中所賺取之零售利潤（即每瓶人蔘
    粉定價之百分之二十）或全額出貨後隔月再領個人業績獎金
    時（即零售利潤，亦為每瓶人蔘粉定價之百分之二十），法
    翰公司及炳翰公司依所得稅法無須由上開代理商所獲取之零
    售利潤中代扣百分之十之佣金所得稅，而僅須由各代理商自
    行申報個人所得稅，或由法翰公司或炳翰公司先向各代理商
    收取後再轉交稅捐稽徵機關之情形，竟共同意圖為法翰公司
    、炳翰公司之不法所有，基於侵占法翰公司、炳翰公司向各
    代理商代收轉繳稅捐機關零售利潤個人所得稅之概括犯意，
    於八折出貨或代理商領取業績獎金時，以代繳所得稅之藉口
    ，向各代理商收取百分之十之所得稅後，並未轉交國庫及開
    立扣繳憑單予各代理商，而將該筆款項侵吞入法翰公司及炳
    翰公司，甲○○與陳穎俊二人以此種方法，在法翰公司方面
    ，於八十四年度至少侵占各代理商八千一百元；八十五年度
    至少侵占四十一萬三千七百三十一元（包括八十五年度法翰
    公司以炳翰公司名義出貨而代為扣繳稅款之情形，金額為十
    一萬五千九百六十六元）。在炳翰公司方面，於八十四年度
    則至少侵佔十四萬五千零八十元。
(四)、案經檢察官自動檢舉因認甲○○涉有違反稅捐稽徵法、侵占
    等犯行。
貳、程序部分：
    按被告以外之人於審判外之陳述雖不符刑事訴訟法第159條
    之1至之4等4條之規定，而經當事人於審判程式同意作為證
    據，法院審酌該言詞陳述或書面陳述作成時之情況，認為適
    當者，亦得為證據，刑事訴訟法第159條之5第1項定有明文
    。其立法意旨在於傳聞證據未經當事人之反對詰問予以核實
    ，原則上先予排除。惟若當事人已放棄反對詰問權，於審判
    程式中表明同意該等傳聞證據可作為證據，基於尊重當事人
    對傳聞證據之處分權，及證據資料愈豐富，愈有助於真實發
    見之理念，且強化言詞辯論主義，使訴訟程式得以順暢進行
    ，上開傳聞證據亦均具有證據能力。經查，被告甲○○及檢
    察官就被告以外之人即證人廖義芳、陳泓榮、洪丁香、郭黃
    玉鳳、李邱秀蓉、江耀輝、江原岩、盧惠俐、張秀嫚、周羅
    阿香、郭丁祥、陳龍坤、宋潘銀桃、乙○○、郭徐雙燕、柯
    文欽、盧月女、李美雀、陳世芬、王瓊慧、周惠貞、廖義芳
    、陳泓榮、洪丁香、郭黃玉鳳、張秀嫚、周羅阿香、郭丁祥
    、陳龍坤、乙○○，陳世芬、周惠貞、廖義芳、陳泓榮、郭
    黃玉鳳、張秀嫚、乙○○、陳哲煌、鄭素珍、周羅阿香、郭
    丁祥、陳龍坤等人於偵查中之證言，於審判外之陳述，於本
    院審判程序均同意作為證據，且本院審酌前開證據資料作成
    時之情況，均無不法之情事，且與待證事實具有關聯性，認
    為適宜作為本案之證據，故均有證據能力。
參、實體部分：
一、訊據被告甲○○堅決否認涉有上開犯行，辯稱：法翰公司之
    營業稅均有核實申報並開立發票，至於向各級代理商扣繳之
    佣金所得稅之部分，隔月公司就會繳交予國稅局，而年底會
    統一給付扣繳憑單予各級代理商，並無侵占之情事，而「佣
    金明細表」的發放有二種可能，一種是正常出貨給的「佣金
    明細表」，一種是因各代理商間因貨賣不出去，互相轉讓貨
    物，這時公司可能會再出一張佣金表給代理商，第三種是為
    了讓代理商計算業績而一次出貨重複打出二、三張「佣金支
    付明細表」，炳翰公司更名為法翰公司後，因原先炳翰公司
    之「預定貨單」未用完，所以法翰公司繼續用，並非以此種
    方法逃漏稅捐，至於公司代理商及銷貨之相關資料，因電腦
    遭竊已無法完全找到資料，並非不願提供調查，又他們公司
    經營規模很大，如果有漏報稅捐是有可能，但不是故意逃漏
    稅捐，他們並不是故意不繳，他們公司每年所繳的稅有數千
    萬元，不會故意逃漏幾十萬元的稅等語。按犯罪事實應依證
    據認定之，無證據不得認定其犯罪事實，又不能證明被犯罪
    者，應諭知無罪之判決，刑事訴訟法第一百五十四條第二項
    、第三百零一條第一項分別定有明文。查本件公訴人認被告
    涉有上開犯行，無非以下列各項為其論據：
(一)、法翰公司及炳翰公司於銷貨予經銷商時，係假借「預訂貨單
    」之名義出貨予代理商，並以繳交營業稅之名義，向代理商
    收取貨款總額百分之五之營業稅，惟並未以正式之出貨單或
    收據作為銷售依據，且事後亦不再補發收據等任何足以證明
    有銷售業務之單據予各代理商，且完全未曾開立統一發票或
    少開統一發票予代理商等情，業據證人（即法翰公司之各級
    經銷商）廖義芳、陳泓榮、洪丁香、郭黃玉鳳、李邱秀蓉、
    江耀輝、江原岩、盧惠俐、張秀嫚、周羅阿香、郭丁祥、陳
    龍坤、宋潘銀桃、乙○○、郭徐雙燕、柯文欽等人於偵查中
    證述綦詳，並有扣案之法翰公司及炳翰公司之「預訂貨單」
    一批附卷可參。顯見被告甲○○及陳穎俊二人主觀上即有假
    借上開不正方法而漏報營業稅及營利事業所得稅甚明。
(二)、法翰公司與炳翰公司於代理商至公司出貨之隔月十五日，會
    以發給代理商「佣金支付明細表」並附上表內所列，已扣除
    佣金所得稅之金額之同額支票予代理商，用以支付佣金等情
    ，業據法翰公司員工陳穎俊、盧月女、李美雀、陳世芬、王
    瓊慧、周惠貞等人於偵查中陳稱及證述無誤，核與證人（即
    法翰公司之各級代理商）廖義芳、陳泓榮、洪丁香、郭黃玉
    鳳、張秀嫚、周羅阿香、郭丁祥、陳龍坤、乙○○等人於偵
    查中證述之情節相符，並有扣案之「佣金明細表」一批及法
    翰公司、炳翰公司發放予代理商陳泓榮、洪丁香、廖義芳等
    人之佣金支票影本，及其他代理商如周羅阿香、唐東仁、郭
    黃玉鳳、陳慧玲、張秀嫚等人之存摺正本、影本附卷可參，
    是客觀上法翰公司及炳翰公司確有發放佣金予上開各代理商
    時及發放時有向各級代理商扣繳佣金之所得稅之行為甚明。
    再檢察官根據檢舉資料所提供之法翰公司代理商分銷經理張
    秀嫚、廖義芳二人轄下之周羅阿香等百餘名各級代理商之名
    單及該各代理商所留存之法翰公司售貨時所交予代理商之「
    佣金支付明細表」，函請財政部財稅資料中心及財政部台灣
    省南區國稅局查核該百餘名法翰公司之各級代理商於八十四
    、八十五年二年間之個人所得報稅資料及所得歸戶清單中，
    法翰公司及炳翰公司有無申報扣繳資料及各該代理商有無就
    其在法翰公司、炳翰公司之交易所得申報所得稅資料，經財
    政部財稅資料中心以資五字第九００三二八三八號函及財政
    部台灣省南區國稅局以南區國稅審三字第九００二九三四五
    號函、及南區國稅審三字第０九一００五八一八一號函覆均
    無法翰公司及炳翰公司繳交上開代理商佣金所得稅之資料。
    又就檢察官送查核之資料觀之，被告等對法翰公司方面向各
    級代理商扣繳稅款而未依規定開立扣繳憑單並繳交國庫而侵
    占之金額八十四年度至少為六千七百五十元，八十五年度至
    少為五十三萬零三百零五元（包括八十五年度法翰公司以炳
    翰公司名義出貨而代為扣繳稅款之情形，金額為二十二萬一
    千七百九十五元）；對炳翰公司方面向各級代理商扣繳稅款
    而未依規定開立扣繳憑單並繳交國庫而侵占之金額八十四年
    度至少為一萬三千五百元。此有財政部台灣省南區國稅局以
    南區國稅審三字第九００二九三四五號函文及第０九一００
    五八一八一號函文資料各一份附卷可參。是客觀上被告甲○
    ○侵占向各級代理商扣繳之佣金所得稅稅款而未繳交國庫等
    情甚明。
(三)、法翰公司於各代理商至公司購貨時，係以每瓶人蔘粉實際定
    價四千五百元（內含九百元即定價百分之二十之佣金，故每
    瓶單價三千六百元）出售予各級代理商，故完稅後價格（即
    加計營業稅後）為四千七百二十五元。代理商購買時，法翰
    公司再依據其規定先退佣二成（即每瓶九百元）予代理商，
    故此部分之佣金即為各代理商之零售利潤，依據財政部之函
    釋，應屬於個人營利所得公司無須代為扣繳稅款，應由個人
    參加人自行申報。然法翰公司於代理商訂貨或發放個人業績
    獎金時，會先扣取所得稅百分之十，即每瓶先扣九十元，加
    上每瓶人蔘粉營業稅百分之五（即定價四千五百元乘百分之
    五）二百二十五元，故每瓶人蔘粉代理商先付出四千七百二
    十五元再取回八百一十元等情，業據法翰公司員工盧月女、
    李美雀、陳世芬、王瓊慧、周惠貞等人於偵查中陳稱及證述
    無誤，核與證人（即法翰公司之各級代理商）廖義芳、陳泓
    榮、洪丁香、郭黃玉鳳、李邱秀蓉、江耀輝、江原岩、盧惠
    俐、張秀嫚、周羅阿香、郭丁祥、陳龍坤、宋潘銀桃、乙○
    ○、郭徐雙燕等人於偵查中證述之情節相符，並有扣案之「
    預訂貨單」「佣金支付明細表」各一批附卷可參，是客觀上
    法翰公司及炳翰公司依法雖無須代為扣繳，惟實際上確有收
    取上開款項之行為甚明。檢察官根據檢舉資料所提供之各級
    代理商之名單及該各代理商所留存之法翰公司售貨時所交予
    代理商之「預訂貨單」及「佣金支付明細表」，函請財政部
    財稅資料中心及財政部台灣省南區國稅局查核該百餘名法翰
    公司之各級代理商於八十四、八十五年二年間之個人所得報
    稅資料及所得歸戶清單中，法翰公司及炳翰公司有無申報扣
    繳資料及各該代理商有無就其在法翰公司、炳翰公司之交易
    所得申報所得稅資料。經財政部財稅資料中心以資五字第九
    ００三二八三八號函及財政部台灣省南區國稅局以南區國稅
    審三字第九００二九三四五號函、及南區國稅審三字第０九
    一００五八一八一號函覆，發覺上開百餘名代理商法翰公司
    絕大部分均未申報扣繳資料及繳納代扣稅款。由檢察官檢送
    南區國稅局查核之資料觀之，法翰公司於八十四年度至少侵
    占各代理商八千一百元，八十五年度至少侵占四十一萬三千
    七百三十一元（包括八十五年度法翰公司以炳翰公司名義出
    貨而代為扣繳稅款之情形，金額為十一萬五千九百六十六元
    ）。炳翰公司於八十四年度則至少侵占十四萬五千零八十元
    等情。
二、炳翰與法翰公司究係合併抑係變更公司名稱問題：
(一)、公訴意旨認炳翰公司係於八十四年十一月十四日併入法翰公
    司，而被告迭次審理中始終辯稱：炳翰公司與法翰公司實際
    上係同一家公司，炳翰公司於八十四年十一月十四日變更為
    法翰公司等語。經查本案違章營業人炳翰企業股份有限公司
    、法翰企業股份有限公司，公司之登記證號均為：88公字字
    第00121359號，統一編號00000000），係於84年11月由「炳
    翰企業股份有限公司」變更為現在之「法翰企業股份有限公
    司」名稱，88年2月營業地址由仁德鄉○○村○○街330號遷
    至現址麻豆鎮麻口里麻豆口32-31號。故法翰、炳翰為同一
    營業主體。」等情，有財政部台灣省南區國稅局台南縣分局
    92年3月24日日南區國稅南縣三字第0920004264號函（見原
    審卷第84頁）、97年3月27日南區國稅南縣三字第097000920
    9號（本院卷第140頁）、財政部台灣省南區國稅局佳里稽徵
    所97年4月7日南區國稅佳里三字第0970003741號函（本院卷
    第145頁）及經濟部97年1月22日經授中字第09733530640號
    函附法翰公司變更登記等有關文件附本院卷足憑，故被告甲
    ○○上開辯解，自與事實相符，起訴書、原審及本院前審判
    決均認炳翰公司係於84年11月14日併入法翰公司，認「炳翰
    」與「法翰」係兩家不同之公司，資為論處甲○○二個逃漏
    稅捐罪刑（炳翰公司與法翰公司分論）及二個侵占扣繳稅捐
    罪刑（炳翰公司與法翰公司分論）之基礎，即有違誤。另本
    案以下均以更名後之「法翰」公司稱之。
(二)、至於「設立營業地址於臺南縣官田鄉○鎮村○○街81號之『
    炳翰製藥廠』股份有限公司（統一編號00000000），與法翰
    企業股份有限公司（統一編號00000000），核營業稅籍資料
    顯示係兩家不同之公司，而本案據臺南縣稅捐稽徵處所有查
    核過程筆錄、簽報資料及91年12月24日縣稅法字第09101297
    72號處分書，均載明係設立登記於麻豆鎮之『法翰企業股份
    有限公司』（統一編號00000000）應與設立登記於官田鄉之
    『炳翰製藥股份有限公司』（統一編號00000000）無關」等
    情，亦有財政部台灣省南區國稅局台南縣分局97年3月27 日
    南區國稅南縣三字第0970009209號函（本院卷第139、140頁
    ）、財政部台灣省南區國稅局佳里稽徵所97年4月7日南區國
    稅佳里三字第0970003741號函（本院卷第145頁）可稽。故
    本案公訴人起訴被告涉案部分與「炳翰製藥股份有限公司」
    無關，併此敘明。
三、經查：
(一)、被訴違反稅捐稽徵法第四十一條部分：公訴意旨認法翰公司
    假借「預訂貨單」之名義出貨予代理商後，完全未曾開立統
    一發票或少開統一發票予代理商等情，無非以證人即法翰公
    司之各級經銷商廖義芳等偵查中證述，及有扣案之法翰公司
    及炳翰公司之「預訂貨單」一批為論據；嗣稅捐機關則據檢
    察官起訴書之證據，並無對法翰公司之有關帳冊憑證予以查
    核，即予處分法翰公司逃漏營業稅，有南區國稅局佳里稽徵
    所97年3月24日南區國稅佳里三字第0970006177號函（附本
    院卷第130頁）；又本院前審認法翰公司確有前述之逃漏營
    業稅情事，則以本案業經南區國稅局處分法翰公司逃漏營業
    稅確定為依據，以上綜合觀之，豈非陷於循環論證之繆誤，
    故法翰公司以「預訂貨單」之名義出貨予代理商後，究竟有
    無再開立統一發票，則為首先應予釐清之問題。經查：
  法翰公司出貨後有無開立統一發票－據台南縣稅捐稽徵處九
    十年七月十日九十南縣稅工字第九００八二九八九號函記載
    ：「法翰公司八十五年預訂貨單明細表影本部分：皆以個人
    名義訂貨，已就該公司於銷售貨物時，是否依規定開立二聯
    式統一發票查核，經該公司提供發票存根聯查對，除有七張
    訂貨單影本因資料模糊不明無法核對外，餘該公司皆有就每
    筆預訂貨單提出開立發票之紀錄，但該筆發票是否與預訂貨
    單為同一筆交易，因所提供之發票並無記載買受人姓名地址
    ，無法證實，故就該公司所提供之發票與附案明細表核對，
    無法明確證實該公司有短漏開發票之情事。」（見89年偵字
    第354號卷第294頁），復據證人即財政部台灣省南區國稅局
    審核四科科員李順於原審法院證述：「本件法翰公司經檢
    察官起訴係認定只開預訂貨單並未開立其他發票，但經台南
    縣稅捐稽徵處查核結果該公司當時有另簽發二聯式發票，因
    二聯式發票按規定不要抬頭，也就是不要註明買受人，所以
    原查核單位沒有辦法核對發票跟預訂貨單是否相同，但經查
    『發票銷售總金額係大於所查得預訂貨單之總金額』，所以
    無法證明該公司有短漏開統一發票的情事。以目前資料沒有
    發現該公司有以預訂貨單代替簽發統一發票之情事」（見原
    審卷第66頁），於本院審理中亦證稱其當時接到法院傳票時
    ，有事先調案看過，是根據調的案卷看過來法院作證，均為
    實在等語（見本院97年5月27日審判筆錄第6頁），故證人李
    順既有事先調閱相關案卷再到庭作證，其證言自屬可採。
    從而被告甲○○所辯：炳翰公司及法翰公司出貨予經銷商時
    ，除開立預訂貨單外，並有簽發統一發票，尚非全無憑證，
    公訴事實自乏依據。
  本件公訴人雖認被告甲○○涉嫌逃漏營業稅及營利事業所得
    稅，惟本件營業稅及營利事業所得稅之「納稅義務人」依加
    值型及非加值型營業稅法第二條第一款、所得稅法第七條第
    四項規定、第三條第一項規定應為法翰公司（84年11月更名
    前為炳翰公司，以下均通稱法翰公司），被告甲○○並非前
    開規定之營業人或營利事業。是本件應係被告甲○○是否得
    依稅捐稽徵法第四十七條第一款規定代罰，應以法翰公司是
    否有稅捐稽徵法第四十一條所定之非法逃漏稅捐為前題。
  縱認法翰公司有漏開統一發票之情事，然按稅捐稽徵法第四
    十一條規定之納稅義務人以詐術或其他不正當方法逃漏稅捐
    罪，所謂詐術或其他不正當方法，係以積極行為為其構成要
    件，例如造作假單據或設置偽帳以逃漏稅捐之類是。若單純
    之不開立統一發票或不依規定申報稅課等行為，稅法上另訂
    有罰鍰罰則，以責令補繳稅款為已足，如別無積極之逃漏稅
    捐行為，尚難以該罪相繩（最高法院90年度台上字第1462號
    、85年台上字第3528號判決參照）；稅捐稽徵法第四十一條
    所規定之逃漏稅捐罪，雖以發生逃漏稅捐之結果為必要，惟
    判斷納稅義務人是否已逃漏稅捐，應以結算申報時，納稅義
    務人有無以積極之作為，施用詐術或其他不正當方法申報不
    實，致發生逃漏稅捐之結果為斷（最高法院88年度台上字第
    3631號）。查本件法翰公司於銷貨予經銷商時，雖有係以「
    預訂貨單」之名義出貨予代理商為被告所供認，縱事後法翰
    公司未開立統一發票或少開統一發票予代理商，亦僅係消極
    行為，尚非積極地用詐術或不正當方法。另本件法翰公司之
    逃漏營業稅及營利事業所得稅係因其未開立統一發票或少開
    統一發票予代理商所致，並非肇因於開立「預訂貨單」之行
    為。是本件法翰公司開立「預訂貨單」之行為，亦非稅捐稽
    徵法第四十一條所定之不正當方法。
  至公訴意旨另以「炳翰公司於84年11月14日併入法翰公司而
    由法翰公司成為存續公司後，法翰公司仍持續使用炳翰公司
    之「預訂貨單」及「佣金支付明細表」等情，認係以此「炳
    翰公司」之預定貨單使「法翰公司」逃漏營業稅及營利事業
    所得稅等情，惟查炳翰公司係於84年11月更名為法翰公司，
    並非合併已如前述，另「預定貨單」係作為內部計算業績使
    用，而公司變更名稱為法翰之後仍使用炳翰的預訂貨單，係
    因為當時炳翰印製的數量比較多沒有使用完畢所以才繼續使
    用炳翰名義的預訂貨單，又變更名稱後當然使用法翰企業股
    份有限公司的統一發票乙節，亦為該公司會計丙○○於本院
    審理中結證明確（見本院97年5月27日審判筆錄第7、8頁）
    ，從而公司既屬更名，法翰公司用更名前炳翰公司所印製未
    用罄之預定貨單自為當然，公訴人及本院前審認法翰公司以
    此方法逃漏營業稅及營利事業所得稅自屬誤解。
  綜上所述，本件被告甲○○尚不得依稅捐稽徵法第四十一條
   （第四十七條第二款、第四十三條第一項）論處。
(二)、被訴違反稅捐稽徵法第四十二條第二項及刑法第三百三十六
    條第二項部分：被告固不否認法翰公司或炳翰公司確有發放
    佣金予各代理商及於發放時有向各級代理商扣繳佣金所得稅
    之行為，惟堅決否認法翰或炳翰公司有任何侵占已扣繳之佣
    金所得稅款之犯行。經查：
  炳翰公司係於八十四年十月間更名為法翰公司，公司統一編
    號為00000000，有卷附公司變更登記事項卡（九十
    一年字第七五０一號偵查卷第六六頁）可稽，二者為同一公
    司，已如前述。再本件公訴人雖認被告甲○○涉有違反稅捐
    稽徵法第四十二條第二項犯行，惟前開稅款之「扣繳義務人
    」應為法翰公司，被告甲○○並非「扣繳義務人」。是本件
    應係被告甲○○是否得依稅捐稽徵法第四十七條第一款規定
    代罰，及同案被告陳穎俊是否成立稅捐稽徵法第四十三條之
    幫助犯稅捐稽徵法第四十二條之罪，而此應以法翰公司是否
    有違反稅捐稽徵法第四十二條第二項為前題，先予敘明。
  本案檢察官係於九十年二月十四日以南檢朝恭八九偵三五四
    字第七七一七號函向財政部財稅資料中心調取法翰公司八十
    五年度進項及銷項交易對象彙總之所有資料。財政部財稅資
    料中心並於九十年三月十四日以資五字第九００三二八三八
    號函檢送前開資料予檢察官，再由檢察官交予財政部南區國
    稅局（以下簡稱南區國稅局）查核。經南區國稅局查核後，
    認為法翰公司已依法扣繳稅款，但未依規定開立扣繳憑單及
    將稅款繳交國庫之金額為如附表一所示。檢察官復於九十一
    年八月七日以南檢玲恭九一偵七０五一字第九一００四四０
    九七號函向南區國稅局函查前開金額中屬佣金所得扣繳稅款
    之金額為何，經南區國稅局函覆法翰公司已扣取稅款而未依
    規定開立扣繳憑單及繳交國庫之金額為如附表二所示。此有
    卷附台灣台南地方法院檢察署（以下簡稱台南地檢署）南檢
    朝恭八九偵三五四字第七七一七號函（八十九年度偵字第三
    五四號偵查卷第一五九頁）、財政部財稅資料中心九十年三
    月十四日資五字第九００三二八三八號函（同上卷第一六二
    頁）、南區國稅局九十年五月三日南區國稅審三字第九００
    二九三四五號函（同上卷第一六五頁）、台南地檢署九十一
    年八月七日以南檢玲恭九一偵七０五一字第九一００四四０
    九七號函（同上卷第十四頁）、南區國稅局九十一年八月二
    十七日南區國稅審三字第九一００五八一八一號函（同上卷
    第八四頁）可稽。並非僅就「法翰公司代理商分銷經理張秀
    嫚、廖義芳二人轄下之周羅阿香等百餘名各級代理商」為查
    核，況於相關函查中亦未見有此百餘名各級代理商之名單。
  依前開財政部南區國稅局九十年五月三日南區國稅審三字第
    九００二九三四五號函覆結果，法翰公司八十四年度未申報
    僅三筆，八十五年度雖有多筆未申報，但仍有多筆申報，且
    不乏申報扣繳金額大於佣金所得稅額（如鄭素珍、王莊鳳珠
    、盧惠俐、吳武東、陳哲煌．．．等）共十八筆，且此部分
    未列入加總（如列入加總，則法翰公司未依規定開立扣繳憑
    單及將稅款繳交國庫之金額將更少）；炳翰公司八十四年度
    未申報僅十八筆，八十五年度雖有多筆未申報，但此時炳翰
    公司已改名為法翰公司。另依前開南區國稅審三字第０九一
    ００五八一八一號函覆結果，則法翰公司八十四年度未申報
    僅四筆，八十五年度雖有多筆未申報，但仍有多筆申報，且
    不乏申報扣繳金額大於佣金所得稅額（共三十八筆，合計十
    二萬零九百五十元）且此部分未列入加總（如列入加總，則
    法翰公司未依規定開立扣繳憑單及將稅款繳交國庫之金額將
    更少）；炳翰公司八十四年度未申報為四十六筆，八十五年
    度雖有多筆未申報，但此時炳翰公司已於八十四年十月即改
    名為法翰公司。從而，起訴書所載經財政部財稅資料中心以
    資五字第九００三二八三八號函及財政部台灣省南區國稅局
    以南區國稅審三字第九００二九三四五號函及南區國稅審三
    字第０九一００五八一八一號函覆均查無法翰公司及炳翰公
    司繳交上開代理商佣金所得稅之資料，尚與卷內證據不合。
  姑不論稅捐機關查核係依據起訴意旨「炳翰公司於84年11月
    併入法翰公司」之錯誤認定而為查核，依該附表二查核結果
    ，法翰公司向各級代理商扣繳稅款而未依規定開立扣繳憑單
    並繳交國庫而侵占之金額八十四年度為六千七百五十元，八
    十五年度為五十三萬零三百零五元（包括八十五年度法翰公
    司以炳翰公司名義出貨而代為扣繳稅款之情形，金額為二十
    二萬一千七百九十五元）；炳翰公司向各級代理商扣繳稅款
    而未依規定開立扣繳憑單並繳交國庫而侵占之金額八十四年
    度至少為一萬三千五百元，有前開南區國稅局南區國稅審三
    字第０九一００五八一八一號函可稽。惟此查核結果與起訴
    書所列南區國稅審三字第九００二九三四五號函之查核結果
    （附表一），及南區國稅局九十一年八月二十九日南區國稅
    審三字第九一００五八一八二號函查核結果（附表三，炳翰
    公司、法翰公司代扣稅款中，屬依法無須辦理扣繳之金額）
    並不相符（亦即，附表一與附表二之總和與附表三不符）。
    前開查核結果尚非無瑕疵。
  依扣案之炳翰、法翰公司預定貨單及佣金支付明細表所載，
    炳翰、法翰公司均有為代理商扣除百分之十之佣金所得稅。
    再依前開南區國稅局九十一年八月二十七日南區國稅審三字
    第九一００五八一八一號函所附之明細表所載，此百分之十
    佣金所得稅包含「屬佣金所得（即因下線業績或輔導下線領
    取之佣金時所扣之稅款─須依所得稅法第八十八條扣繳）」
    及「屬其他所得（即屬個人業績而領取獎金時所扣取之稅款
    ─依法無須扣繳）」二項，並非僅有「屬佣金所得」部分之
    稅款。雖依據財政部八十三年八月三十日台財稅第八三一五
    八七二三七號函釋，在多層次傳銷個人參加人部分：個人
    參加人銷售商品或提供勞務予消費者所賺取之零售利潤係屬
    於營利所得予以歸戶課稅，公司無須代為扣繳稅款，應由個
    人參加人自行申報。個人參加人因下層直銷商向傳銷事業
    進貨或購進商品累積積分額（或金額）達一定標準，而自該
    事業取得之業績獎金或各種補助費係屬佣金收入。個人參
    加人因直接向傳銷事業進貨或購進商品累積積分額（或金額
    ）達一定標準，而自該事業取得之業績獎金或各種補助費，
    核屬所得稅法第十四條第一項第九款（新法為第十款）之其
    他所得，公司無須代為扣繳稅款，應由個人參加人自行申報
    。因此，法翰公司及炳翰公司於代理商出貨時所開立之「預
    定貨單」上，向代理商所代扣之佣金所得稅百分之十，係屬
    各代理商所賺取之零售利潤，並非公司依據所得稅法應代為
    扣繳之佣金所得稅，其扣繳之性質，應屬公司業務上為代理
    商服務而代為扣款並代為繳納。惟依前開查核結果，炳翰公
    司、法翰公司於申報扣繳金額時，並未將二者分列。且證人
    即南區國稅局稅務人員王麗香於偵查中亦供稱（問：為何法
    翰、炳翰公司的負責人堅稱預訂貨單上的代扣所得稅是依法
    代扣的，為何直銷公司為代扣此部分佣金所得稅？）因一般
    的多層次傳銷事業之扣繳義務人不了解財政部八十三年三月
    三十日台財稅第000000000號規定，認為只要有所
    得的部分均應扣繳，實際上依規定傳銷事業只有支付個人參
    加人佣金收入時，才需要依所得稅法第八十八條規定代為扣
    繳（見九十一年度偵字第七五０一號偵查卷第八十頁背面）
    。參諸前開明細表內有多筆代理商並無佣金收入（「屬佣金
    所得」部分為０），而前開公司仍有申報扣繳金額（如林繼
    誠、劉華、王姿博、鄭素珍、王莊鳳珠、莊英珠．．．）等
    情，益徵前開公司所申報之扣繳金額應包括前開依法應代為
    扣繳之佣金所得（即被訴違反稅捐稽徵法第四十二條第二項
    部分）及個人之零售利潤（即被訴涉犯刑法第三百三十六條
    第二項部分），並非僅有「屬佣金所得」部分之稅款。
  依前開南區國稅局九十一年八月二十七日南區國稅審三字第
    九一００五八一八一號函所附之明細表所載。法翰公司八十
    四年度未申報僅四筆，八十五年度雖有多筆未申報，但仍有
    多筆申報，且不乏「申報扣繳金額」大於「屬佣金所得」金
    額（共四十二筆，合計差額十九萬七千零五元）。甚且「申
    報扣繳金額」大於「屬佣金所得」及「屬其他所得」之總和
    （共三十八筆，合計差額十二萬零九百五十元）且此部分並
    未列入加總（如列入加總，則法翰公司未依規定開立扣繳憑
    單及將稅款繳交國庫之金額將更少）。亦即，在前開四十二
    筆或三十八筆申報中，法翰公司報繳之稅款大於屬佣金所得
    之稅額或屬佣金所得與屬其他所得之總和之稅額。依現存之
    證據，並無法解釋此種情形，是本件並無法完全排除炳翰及
    法翰公司於報繳稅款過程中有所疏失之可能，尚不得逕認炳
    翰、法翰公司係侵占扣繳之稅捐。
  依卷附被告所提出炳翰及法翰公司繳交佣金所得稅金額之南
    區國稅局各類所得扣繳稅額繳款書統計結果（如附表四所示
    ），炳翰公司八十四年度繳交之佣金所得稅款為五千五百三
    十二萬二千四百六十五元；法翰公司八十四年度（十一月、
    十二月）繳交之佣金所得稅款為一千一百五十三萬七千零八
    十二元，八十五年度為六千零四十五萬六千零一元。合計一
    億二千七百三十萬九千五百四十八元，此與炳翰及法翰公司
    之漏報金額顯不成比例。苟炳翰及法翰公司有意逃漏稅捐及
    侵占代扣之稅款，應不致繳交一億二千七百餘萬元之佣金所
    得稅，卻逃漏、侵占前開區區數十萬元之稅捐。（註：查炳
    翰公司於84年11月間更改公司名稱為法翰公司，為同一事業
    主體，已如前述，以上各節引用附表一、二、三、四各表南
    區國稅局係依據檢察官起訴書之認定（兩公司合併）而為之
    查核，雖有錯誤，蓋不論係更名抑或合併，更名或合併後均
    不應有兩公司同時併存之事實，惟非不得以此彈劾公訴意旨
    之不當，合予敘明。）
  從而，本件由前開查核結果所列有多筆「申報扣繳金額」大
    於「屬佣金所得」之稅額或「屬佣金所得」與「屬其他所得
    」之總和之稅額，且炳翰及法翰公司所未報繳之稅款，與已
    報繳之稅款顯不成比例，且又有應繳而未繳，不應繳而繳之
    情形，竟同時存在於被告公司之事實等情觀之，並無法完全
    排除炳翰及法翰公司於報繳稅款過程中有所疏失之可能。本
    件依現存之證據認定被告二人有前開故意違反稅捐稽徵法第
    四十二條第二項及刑法第三百三十六條第二項犯行，尚未達
    使本院合理懷疑之程度，被告堅稱此係作業疏失，而無侵占
    稅款之故意，應可採信。
四、綜上所述，本件被告被訴違反稅捐稽徵法第四十一條部分，
    依實務向來之見解，尚與該條要件不符；另渠等被訴違反稅
    捐稽徵法第四十二條第二項及刑法第三百三十六條第二項部
    分，並無法完全排除炳翰及法翰公司於報繳稅款過程中有所
    疏失之可能，依現存之證據認定被告二人有前開違反稅捐稽
    徵法第四十二條第二項及刑法第三百三十六條第二項犯行，
    尚未達合理懷疑之程度。從而，原審判決以本件尚難認被告
    等有前開犯行，本件即屬不能證明被告犯罪，依法為無罪之
    諭知，核無不合，檢察官仍執前詞指摘原判決採證不當，為
    無理由，應予駁回。
據上論結，應依刑事訴訟法第368條，判決如主文。
本案經檢察官謝錫和到庭執行職務。
中    華    民    國    97    年    6     月    10    日
                    刑事第三庭  審判長法  官    陳義仲
                                      法  官    蘇清水
                                      法  官    宋明蒼
以上正本證明與原本無異。
如不服本判決，應於收受本判決後十日內向本院提出上訴書狀。
其未敘述上訴理由者並得於提起上訴後十日內向本院補提理由書
狀（均須按他造當事人之人數附繕本）「切勿逕送上級法院」。
                                      書記官    翁心欣
中    華    民    國    97    年    6     月    10    日
註：查炳翰公司於84年11月間更改公司名稱為法翰公司，為同一
    事業主體，已如前述，以下各表係依據檢察官起訴書之認定
    （兩公司合併）而為之查核，自有錯誤，南區國稅局台南縣
    分局97年3月27日南區國稅南縣三字第0970009209號函（本
    院卷139、140頁），亦認臺灣臺兩地方法院92年2月14日南
    院鵬刑行九一訴九八九字第8348號暨92年4月3日南院鵬刑行
    九一訴九八九字第18410號函請貴所查復「法翰企業有限公
    司（設台南縣麻豆鎮麻口里32之1號）、炳翰企業有限公司
    （設台南縣官田鄉○鎮村○○街81號）八十四年度及八十五
    年度是否有逃漏營業稅？」皆有提及炳翰企業有限公司（設
    台南縣官田鄉○鎮村○○街81號），佳里稽徵所92年「佳里
    三字第0920006244號」函復時未即時予以釐清。惟不論係更
    名抑或合併，更名或合併後均不應有兩公司同時併存之事實
    ，惟非不得以此彈劾公訴意旨之不當，合予敘明。
【附表一】：
炳翰公司、法翰公司已依法扣繳稅款，但未依規定開立扣繳憑單
及將稅款線交國庫金額（南區國稅局九十年五月三日南區國稅審
三字第九００二九三四五號函查核結果）
┌────┬────────────┬─────────────┐
│        │      八十四年度        │      八十五年度          │
├────┼────────────┼─────────────┤
│炳翰公司│九萬五千二百二十元      │十四萬九千一百三十元      │
├────┼────────────┼─────────────┤
│法翰公司│九千九百元              │三十四萬八千四百三十七元  │
└────┴────────────┴─────────────┘
【附表二】：
炳翰公司、法翰公司已扣取稅款，但未依規定開立扣繳憑單及將
稅款線交國庫金額（南區國稅局九十一年八月二十七日南區國稅
審三字第九一００五八一八一號函查核結果）
┌────┬────────────┬─────────────┐
│        │      八十四年度        │      八十五年度          │
├────┼────────────┼─────────────┤
│炳翰公司│一萬三千五百元          │二十二萬一千七百九十五元  │
├────┼────────────┼─────────────┤
│法翰公司│六千七百五十元          │三十萬八千五百十一元      │
└────┴────────────┴─────────────┘
【附表三】：
炳翰公司、法翰公司代扣稅款中，屬依法無須辦理扣繳之金額（
南區國稅局九十一年八月二十九日南區國稅審三字第九一００五
八一八二號函查核結果）
┌────┬────────────┬─────────────┐
│        │      八十四年度        │      八十五年度          │
├────┼────────────┼─────────────┤
│炳翰公司│十四萬五千零八十元      │十一萬五千九百六十六元    │
├────┼────────────┼─────────────┤
│法翰公司│八千一百元              │二十九萬七千七百六十五元  │
│        │                        │                          │
└────┴────────────┴─────────────┘
【附表四】：
炳翰公司、法翰公司繳交佣金所得稅金額（依據被告所提出之南
區國稅局各類所得扣繳稅額繳款書計算）
┌────┬──────────────┬───────────────┐
│        │      八十四年度            │      八十五年度              │
├────┼──────────────┼───────────────┤
│炳翰公司│五千五百三十二萬二千四百六十│已更名為法翰公司              │
│        │五元                        │                              │
├────┼──────────────┼───────────────┤
│法翰公司│一千一百五十三萬七千零八十二│六千零四十五萬六千零一元      │
│        │元（十一月、十二月）        │                              │
└────┴──────────────┴───────────────┘


司法院資訊處製作；財團法人民間司法改革基金會備份。
